最高法院民事判決　　　　　　　　　　 111年度台上字第40號
上　訴　人　祭祀公業許世勇

法定代理人　許春來
訴訟代理人　吳啟玄律師
　　　　　　劉坤典律師
被 上訴 人　許健興
　　　　　　許顏進
　　　　　　顏許健
　　　　　　顏莉蓉
　　　　　　顏幸雀
　　　　　　顏志和
　　　　　　顏許雄
　　　　　　顏昇源
共　　　同
訴訟代理人　羅翠慧律師 
複 代理 人　羅筱茜律師
上列當事人間請求確認祭祀公業派下權存在等事件，上訴人對於
中華民國110年5月25日臺灣高等法院第二審更審判決（108 年度
重上更一字第7號），提起上訴，本院判決如下：
    主  文
原判決關於駁回上訴人就命其給付被上訴人許健興、許顏進金錢
之上訴，及駁回上訴人請求被上訴人返還金錢之反訴，暨該訴訟
費用部分廢棄，發回臺灣高等法院。
其他上訴駁回。
第三審訴訟費用，關於駁回其他上訴部分，由上訴人負擔。
    理  由
本件被上訴人許健興、許顏進（下合稱許健興2 人）主張：㈠
  上訴人自清代起即有五大房，第四大房（下稱四房）為許（章
  ）超，其有一子許松，許松之四子為許平，許平之長子為許樹
  木、次子許石頭（下合稱許樹木2 人）。許健興為許樹木之三
  子，許顏進則為許石頭次女許罔市之長子。許平死亡後，許樹
  木2人繼承許平之派下權，嗣於日據時期昭和8年（即民國22年
  ）分別出贅，但均未冠妻姓，依當時臺灣習慣，許樹木2 人與
  本生家之親屬關係仍存在，其從父姓之子女仍為本生家族人，
  許健興2 人自為上訴人四房之派下員，卻為上訴人所否認。又
  上訴人於96、97年間出賣不動產，決議提撥新臺幣（下同） 3
  億元，每大房分配6000萬元（下稱第1次分配）；復於100年間
  出賣土地，決議提撥3 億5000萬元，每大房分配7000萬元（下
  稱第2次分配）。許健興於第1次及第2 次分配時之房份比例分
  別為1/8及1/4，應各受分配750萬元及1750萬元，上訴人就第1
  次分配僅給付166萬6650元，第2次分配分文未付，許健興得請
  求上訴人為一部給付1083萬3350元。許罔市於第1 次分配時之
  房份比例為1/4，應受分配1500萬元，上訴人僅給付333萬3300
  元，許罔市於100年3月3 日死亡後，由許顏進單獨繼承其派下
  權，於第2次分配時之房份比例為1/2，應受分配3500萬元，上
  訴人分文未付，許顏進得請求上訴人為一部給付2166萬6700元
  等情，求為確認許健興2 人對上訴人之派下權存在，及命上訴
  人如數分別給付各該一部請求金額，暨均自起訴狀繕本送達翌
  日起加計法定遲延利息之判決（原審維持第一審所為准予許健
  興2 人如上聲明之判決，駁回上訴人之上訴。上訴人不服，提
  起上訴）。㈡許健興2 人及被上訴人顏莉蓉、顏幸雀、顏志和
  、顏許健、顏許雄、顏昇源（下合稱顏莉蓉等6人，與許健興2
  人合稱被上訴人）對上訴人所提之反訴，則以：伊為上訴人公
  業之派下員，受領分配款自屬有據，上訴人欲依不當得利請求
  返還，應由上訴人舉證等語置辯。
上訴人則以：㈠伊堂號始為「武榮」，嗣改為「太岳」，未有
  許健興2 人先祖之「銀同」、「高陽」等堂號，其顯非伊派下
  。且依許六合系統表所示，許世勇之子許文佐僅有大房許章榛
  、二房許章霧、三房許章露、四房許章瓊，並無許健興2 人之
  先祖許章超。縱許章超為伊之四房，其已絕嗣，許健興2 人未
  能證明其為許章超之子孫。況許健興2人之先祖許樹木2人均出
  贅，依當時臺灣習慣及伊繼承慣例，已喪失派下權。又許健興
  2人縱對伊有派下權存在，亦因無故未參加101年8 月22日之祭
  祀而喪失。即令許健興2 人得請求伊出賣土地之分配款，僅各
  得請求194萬4444元、388萬8888元等語，資為抗辯。㈡因許健
  興2人捏稱為伊派下員，致伊分別誤發派下分配款166萬6650元
  及333萬3300元（下合稱系爭已領分配款），爰依民法第179條
  規定，提起反訴，先位聲明請求許健興2 人加計利息如數返還
  ；備位聲明並以許罔市之繼承人即許顏進及顏莉蓉等6 人為反
  訴被告，請求許健興應給付伊166 萬6650元，許顏進及顏莉蓉
  等6人應共同給付伊333萬3300元各本息之判決（原審為上訴人
  敗訴之判決，上訴人不服，提起上訴）。
原審維持第一審所為上訴人敗訴之判決，駁回其上訴及追加反
  訴。理由如下：
㈠上訴人源自來台第三世祖許世勇，96、97年及100 年間分別出
  賣不動產而決議為第1次及第2次分配；許健興之父許樹木，許
  顏進之祖父許石頭，均出贅；許罔市死亡後，其繼承人同意由
  許顏進單獨承擔祭祀；上訴人之主任管理委員即訴外人許政文
  通知許健興2人於101年3月28日領取第2次分配款，復於同年10
  月9日函請許健興2人簽立但書始能領取分配款；許健興之侄子
  、姪女即訴外人許維倫、許妙如已領取分配款共194 萬4444元
  （上訴人認係誤發）等情，為兩造所不爭。
㈡上訴人係依96年4 月18日第一屆第二次派下員大會（下稱96年
  派下員大會），決議授權斯時管理人即訴外人許高禎辦理補列
  事宜，並於97年3 月31日召開派下員補列公聽會，公告進行派
  下員補列，經97年派下員大會到場之派下員全體簽立同意書（
  下稱系爭同意書）同意後，依序進行補列事宜，該補列新增之
  29人，核與系爭同意書所附之附表人數相符，上訴人確有經派
  下員同意補列許健興、許罔市為派下員之事實。
㈢依許高禎於97年10月9 日向臺北市中山區公所（下稱中山區公
  所）申請備查之派下全員系統表（下稱系爭派下全員系統表）
  及派下現員名冊，上訴人始祖為許世勇，許世勇之子許文佐有
  五子，四子為許超，許超之三子為許松，許松之長子為許貴，
  四子為許平，許貴之子為許水玉，許平之長子為許樹木，次子
  為許石頭，許樹木之三子為許健興，許石頭之次女為許罔市，
  許健興、許罔市均為派下員。上訴人曾先後致函許罔市、許顏
  進及認定其等為派下員，通知許健興、許顏進領取分配款，並
  經許罔市、許健興領取該已領分配款，且在許罔市死亡時致贈
  奠儀、花籃，暨在訴外人許進福對其起訴請求確認派下員名冊
  與派下員子孫系統表無效之事件具狀自承：「許水玉為管理人
  之一，其為祭祀公業許世勇長子許文佐公之四男之子孫，依據
  戶籍謄本之記載，許水玉之父為許貴，許貴之父為許松」，復
  於該案陳稱：許樹木2 人之父均為許平，許平為許松之四男，
  因許貴早逝，故列許平為三男等各情，堪認許健興2 人為上訴
  人公業四房之派下員。至上開系統表雖載許超有三子，分別為
  長子許好、次子許廩、三子許松，許健興2 人自承許好、許廩
  均非許超之子。然許健興2 人係許松派下，許好、許廩是否為
  許超之子，與許健興2 人是否為派下員無涉；參以許（章）超
  於62年所修建墓碑刻有「男一大房」立石等語，適與許超僅有
  一子即許松相符。
㈣上訴人製作之「祭祀公業許世勇源流述略」、「祭祀公業許世
  勇慶祝成立四週年特刊暨農民曆」內容，核與系爭派下全員系
  統表相符。且依日據時期戶籍謄本及證人許高禎之證述，四房
  並未絕嗣。佐以上訴人於42年7 月23日召開派下會議，改選各
  房管理人，許樹木2 人均有出席，四房管理人改選為許石頭，
  及於同年月30日在聯合報刊登「祭祀公業許六合許世勇派下管
  理人改選啟事」，公告四房管理人為許石頭，並製作「祭祀公
  業許世勇派下新任管理人名稱表（42年7 月30日在聯合登報啟
  事）」，載明四房管理人為許石頭，蓋有「祭祀公業主許世勇
  總印」、「祭祀公業主許世勇管理人許石頭印」之印文，前者
  印文與86年6 月30日派下員大會召集通知函之上訴人印文相同
  等情，益證四房未絕嗣。又堂號僅為宗祠之稱號，且許世勇、
  許文佐等人墓碑或許氏宗祠之照片，其堂號並不一致，及我國
  戶籍資料於日據時期建置未完整，無法完整銜接至上訴人最初
  先祖之派下員非僅四房等各情，不能憑此認定許健興2 人非屬
  其派下。
㈤上訴人所提系爭派下全員系統表，僅就出贅且冠妻姓者，方認
  喪失派下權，且至86年7月6日止未制定規約，上訴人並無出贅
  即喪失派下權之繼承慣例。依臺灣民事習慣調查報告及內政部
  51年8月20日、99年12月21日暨前司法行政部51年7月31日函旨
  ，臺灣向來舊有民事習慣，男子出贅，未從妻姓或其後代子孫
  仍從父姓者，除祭祀公業規約另有規定外，並不喪失對本生家
  之派下權。上訴人於祭祀公業條例於97年1月1日施行後始制定
  規約（下稱系爭規約）與章程，並於101年2月19日派下員大會
  （下稱101年派下員大會）決議通過，系爭規約第1條第3 項雖
  規定：男性直系血親卑親屬有被收養或出贅者，自被收養或出
  贅起即喪失派下權。然許健興2 人既已取得派下權，不得逕以
  嗣後訂立之系爭規約予以否認。又101 年派下員大會紀錄並未
  記載決議或通過上訴人組織章程（下稱系爭章程），上訴人亦
  自承該次會議僅通過系爭規約，系爭章程第6條第9款規定無故
  不參加每年春秋兩季祭祖之派下員，日後不得享有祭祀公業許
  世勇之福利等語，未經上訴人派下員大會決議通過，不生效力
  。
㈥許健興2 人為上訴人公業之派下員，得分別請求上訴人給付土
  地分配款。上訴人雖以四房許超尚有次子許廩，許超之三子許
  松尚有長子許貴，許健興之房份比例應為1/36，許顏進之房份
  比例應為1/18等詞置辯。然許廩之父為許王田，並非許章超，
  有日據時期戶籍謄本可稽，許廩並非上訴人之派下員，且許貴
  僅有獨子許水玉，許水玉無子嗣而絕嗣，上訴人前開所辯，自
  不足採。依第1 次分配款派下現員房份表，許健興、許罔市之
  房份比例各為1/8、1/4，應受分配750 萬元、1500萬元，上訴
  人僅給付166萬6650元、333萬3300元；再依第2 次分配款派下
  現員房份表，許健興、許罔市之房份比例各為1/4、1/2，應受
  分配1750萬元、3500萬元，上訴人全未給付，許健興、許顏進
  尚得請求上訴人給付分配款2333萬3350元、4666萬6700元。許
  健興、許顏進僅分別一部請求給付1083萬3350元、2166萬6700
  元，自屬有據。
㈦許健興2 人為上訴人之四房派下員，並經上訴人同意補列為派
  下員，又無何繼承慣例、臺灣舊習慣或其他事由認其等有喪失
  派下權之情事，其等依派下權受領系爭已領分配款，自屬有據
  。上訴人依民法第179 條規定，反訴請求被上訴人返還系爭已
  領分配款之先、備位聲明，均屬無據，應予駁回。
㈧綜上，許健興2 人請求確認其對上訴人之派下權存在，及上訴
  人應依序給付許健興、許顏進1083萬3350元、2166萬6700元各
  本息，均為有理由。上訴人反訴請求被上訴人返還系爭已領分
  配款之先、備位聲明，均為無理由，應予駁回。
本院之判斷：
㈠廢棄發回（即關於命上訴人給付許健興2 人金錢，及駁回上訴
  人反訴請求被上訴人返還系爭已領分配款）部分：
  經查上訴人於第一審審理中即爭執許高禎向中山區公所申請備
  查之系爭派下全員系統表之真正及無確定實體上私權之效力，
  （一審卷一228 頁、卷二91頁），且辯稱公業已決議絕嗣部分
  應保留於公業（一審卷三97頁反面），及縱有派下員資格其得
  分得之金額（原審前審卷二211 頁反面）。則系爭派下全員系
  統表就四房部分之內容真正與否，對於許健興2 人有無公業派
  下權，及就四房之房份比例，暨得請求分配款之數額，有重要
  關聯，惟核原審僅以許健興2 人自陳許好、許廩均非許超之子
  、許（章）超於62年所修建墓碑刻有「男一大房」立石、日據
  時期戶籍謄本記載許廩之父為許王田非許章超、許貴獨子許水
  玉無子嗣而絕嗣等詞，而為認事用法之依據，未就上訴人上開
  所辯，何以不足採信之原因，於判決理由項下說明，逕為上訴
  人不利之判決，自嫌速斷。上訴論旨，指摘原判決此部分違背
  法令，求予廢棄，非無理由。
㈡駁回上訴（即關於許健興2 人請求確認對上訴人派下權存在）
  部分：
⒈按祭祀公業派下員之繼承人是否因繼承而取得派下權利，以派
  下員死亡發生繼承事實之時點定之。且臺灣於日據時期，原具
  派下員資格之男子被招婿而仍從本姓者，並不成為妻家之血親
  或同宗，仍與其本生家有同宗或血親關係，倘無規約或規約未
  規定者，該派下員資格不因而喪失，從其本姓而具繼承派下權
  利之直系血親卑親屬，自得因繼承而為該祭祀公業之派下員。
  又如當事人早因繼承而取得派下員資格，自不得依嗣後所訂之
  規約，任意變更派下權繼承慣例，否認其派下權。
⒉查許平之父許松為四房許（章）超之子，許健興2 人之先祖許
  樹木2 人均出贅未改姓，上訴人公業並無出贅男子即喪失派下
  權之繼承慣例，為原審確認之事實，則依上開說明，許樹木 2
  人並未因出贅喪失派下權。又許健興及許顏進之母許罔市為四
  房之派下員，經上訴人同意補列，許顏進單獨承繼許罔市派下
  權，許健興2 人即無喪失派下權情事，自不因嗣後訂立之系爭
  規約而影響其派下權。原審雖未論及許健興2 人之先祖許樹木
  、許石頭分別於明治41年、44年（即民前4年、民前1年）出生
  ，同於昭和8年（民國22年）出贅，許樹木2人之父許平於大正
  9年（民國9年）3月30日死亡（見一審卷二61、141、142 頁日
  據時期戶籍謄本），則許平過世時，許樹木2 人仍在本生家，
  並因繼承取得許平之派下權利，成為四房之派下員，自不因該
  2 人嗣後出贅，或公業另以規約增訂出贅即喪失派下員，而喪
  失渠等原有之派下員資格等情，不影響該部分判決結果。上訴
  論旨，仍就原審取捨證據、認定事實及適用法律之職權行使，
  暨其他贅述與不影響判決結果之理由，指摘原判決此部分違背
  法令，求予廢棄，非有理由。
㈢末查，本件所涉法律見解未具有原則上重要性，爰不經言詞辯
  論，附此敘明。
據上論結，本件上訴為一部有理由、一部無理由。依民事訴訟
  法第477條第1項、第478條第2項、第481條、第449條第1 項、
  第78條，判決如主文。
中    華    民    國   111    年    9     月    7     日
                      最高法院民事第六庭
                          審判長法官  魏  大  喨  
                                法官  李  寶  堂  
                                法官  高  榮  宏  
                                法官  胡  宏  文  
                                法官  林  玉  珮  
本件正本證明與原本無異
                                      書  記  官
中    華    民    國   111    年    9     月    14    日